臺灣板橋地方法院刑事判決　　　　　　　　　　　　　九十三年度訴字第二六二號
　　公　訴　人　臺灣板橋地方法院檢察署檢察官
　　被　　　告　乙○○
　　指定辯護人　本院公設辯護人丁○○
右列被告因偽造有價證券等案件，經檢察官提起公訴（九十三年度偵字第二三四０號
），本院判決如左：
    主  文
乙○○無罪。
    理  由
一、公訴意旨略以：被告乙○○意圖供行使之用，與其母甲○○（另案經本院以九十
    二年度訴字第二六二五號判決科刑確定）基於共同犯意之連絡，共同於附表所示
    之發票時間，由被告偽造其父丙○○（起訴書誤載為張嘉源）之署押，而由甲○○偽刻丙○○之印章，並蓋於如附表所示之二十四紙本票上，共同偽造該二十四
    紙本票，再由甲○○持以行使，交付何女之債權人邱錦坤以償還債務，因認被告
    與甲○○共同涉犯刑法第二百零一條第一項之偽造有價證券罪嫌（起訴書贅引刑
    法第二百零一條第二項、第二百十條、第二百十七條第一項）等語。
二、按犯罪事實應依證據認定之，無證據不得認定犯罪事實；不能證明被告犯罪者，
    應諭知無罪之判決，刑事訴訟法第一百五十四條第二項、第三百零一條第一項分
    別定有明文。所謂証據，須適於為被告犯罪事實之証明者，始得為斷罪之資料；
    如未能發現相當証據，或証據不足以証明，自不能以推測或擬制之方法，以為裁
    判之基礎（最高法院二十九年上字第三一０五號、四十年台上字第八六號判例參
    照）。且刑事訴訟上證明之資料，無論其為直接或間接證據，均須達於通常一般
    之人均不致有所懷疑，而得確信其為真實之程度，始得據為有罪之認定，若其關
    於被告是否犯罪之證明未能達此程度，而有合理懷疑之存在，致使無從形成有罪
    之確信，根據「罪證有疑，利於被告」之證據法則，即不得遽為不利被告之認定
    （最高法院七十六年台上字第四九八六號判例參照）。其以情況證據（即間接證
    據）斷罪時，尤須基於該證據在直接關係上所可證明之他項情況事實，本乎推理
    作用足以確證被告有罪，方為合法，不得徒憑主觀上之推想，將一般經驗上有利
    被告之其他合理情況逕予排除（最高法院三十二年上字第六七號判例參照）。又
    刑法第二百零一條第一項之所謂偽造有價證券，須以行為人主觀上出於供行使之
    用之不法意圖，而故意偽造有價證券者，方能成立本罪，質言之，須以行為人明
    知其係無權簽發之人，仍決意冒用他人名義簽發有價證券，始能以該罪相繩之。
三、本件公訴人認被告乙○○涉犯共同偽造有價證券之犯嫌，無非以被告之供述、證
    人丙○○之證述、對另案被告甲○○之起訴書、如附表所示之本票影本二十四紙
    等為其論據，並稱：被告之母親甲○○交付附表所示之本票二十四紙，目的在於
    清償甲○○對外之債務，此為被告所明知，被告之父親丙○○當時又不在家，無
    從授權，被告年近二十歲，學歷為高職肄業，衡情當知其父丙○○並未授權甲○○簽發本票，仍決意與甲○○共同以丙○○之名義簽發本票，顯有偽造有價證券
    之行為等語。訊據被告乙○○固坦承曾於民國（下同）八十九年三月六日，在臺
    北縣新莊市○○路二八七之六號住處，填寫附表所示本票二十四紙之到期日、發
    票日、受款人、票面金額、發票人等欄位之內容無訛，惟堅決否認有何偽造有價
    證券之犯行，辯稱：伊當時僅係幫母親甲○○填寫本票，甲○○說債權人要收伊
    父親丙○○簽發的票據，伊有問母親甲○○，父親丙○○就此是否知情，甲○○
    說丙○○知情，並說丙○○有授權她簽發本票；當時伊父母親會分居係因為生意
    失敗，伊認為母親甲○○要交付本票，應是對外有債務糾紛問題要解決，伊以為
    父親丙○○應有同意簽發本票，不知甲○○未徵得丙○○之同意等語。辯護人另
    為被告辯稱：依證人甲○○另案於本院審理時所供「我承認（附表所示之本票二
    十四紙）是沒有經過我先生（即丙○○）同意開的．．．本票上的印章是我在新
    莊中港路的菜市場刻的，時間也是在八十九年三月六日開票前幾天刻的，除了甲○○的簽名及
    ）知道我不太會寫字，怕我寫錯，才幫我寫的．．．他不知道我沒有經過我先生
    同意」，復參酌被告與發票名義人丙○○為父子骨肉至親，又是生母囑其代寫，
    案發時年僅十八、九歲，年輕識淺，主觀上想當然爾認為其母必與其父商量好，
    才會開票，足認被告對其母未經其父授權一節，確屬不知情，其僅係單純愚孝，
    遭其母利用代填「丙○○」簽名於附表所示之本票上，僅係其母偽造有價證券間
    接正犯之工具而已等語。
四、本案主要爭點，厥在：被告填寫附表所示本票二十四紙之各該欄位，當時對於該
    等本票之簽發未經徵得丙○○之同意及授權乙節，是否已有認識，而有冒用丙○○名義偽造有價證據之主觀上不法犯意？經查：
（一）附表所示本票二十四紙之簽發緣由，乃肇因於證人即被告母親甲○○從事珠寶
      買賣，自八十八年間起陸續向案外人邱錦坤進貨，為清償積欠之貨款，前曾向
      邱錦坤交付證人即被告父親丙○○簽發之支票九紙，金額合計新臺幣（下同）
      一百五十五萬元，惟屆期不獲兌付，經甲○○清償部分欠款及邱錦坤取回部分
      貨物後，尚欠四十八萬元左右，經雙方協調，甲○○乃以附表所示之本票二十
      四紙金額合計四十八萬元，向邱錦坤換回上開丙○○簽發之支票，此據邱錦坤
      於另案指稱明確（見臺灣板橋地方法院檢察署九十二年度偵字第一五九二六號
      偵查卷宗所附邱錦坤之告訴狀及警偵訊筆錄）。依此緣由觀之，足見本票簽發
      之目的，在於解決甲○○經營事業對外積欠之債務，核與被告利益未有直接之
      相涉，既然如此，倘被告知悉丙○○並未授權簽發本票，是否僅因其與甲○○
      間之母子親情關係，即甘罹刑事重典，而參與實施本件偽造有價證券之犯行，
      已不能無疑。
（二）證人即被告之父親丙○○到庭證稱其未授權被告或甲○○簽發附表所示之本票
      等語（見本院審判筆錄第四頁），固值採信。惟丙○○與甲○○為夫妻關係，
      婚姻關係迄仍持續中，於甲○○經營珠寶生意期間，丙○○更提供自己簽發之
      支票多紙，供甲○○對外償付貨款，僅就上揭邱錦坤原持有之退票九紙部分，
      合計票面金額即高達一百五十五萬元，堪認丙○○對於其配偶甲○○經營之珠
      寶事業，斷非毫無關連，則縱因事業失敗導致夫妻暫時分居，依被告身為人子
      之觀察、認識，凡因珠寶事業所衍生之債務，其能否明確分割何部分應由父親
      丙○○或母親甲○○個人承擔，容屬有疑。況附表所示本票二十四紙簽發之目
      的，乃欲向債權人邱錦坤換回丙○○名義簽發之支票，已見前述，不能排除被
      告個人係認本票之簽發乃在解決父母二人共同債務，而由其母甲○○一人出面
      代表與債權人接洽之可能性，且衡情亦難期被告事前必已向其父丙○○為查證
      ，故而，倘被告當時未獲明確告知其父丙○○拒絕同意及授權，其誤信母親甲○○已徵得父親丙○○之同意及授權，而有權以丙○○之名義簽發本票，難謂
      與一般經驗法則有違。又被告如主觀上認定母親甲○○有權以父親丙○○之名
      義簽發本票，其在家中見母親擬使用父親印章加以簽發之本票達二十四紙之多
      ，基於為母親代勞之心意，代為填寫本票上各個欄位之內容，其中發票人欄位
      ，其填寫丙○○之姓名、住址及
      再交由甲○○使用丙○○之印章，在本票發票人欄蓋章以代丙○○之簽名，而
      完成本票之簽發行為，亦屬合情合理。參以證人甲○○於本院審理時具結所證
      ：附表所示之本票二十四紙是我要給邱錦坤付貨款用的；我要簽發的時候，被
      告在旁說，寫那麼多紙很累，他來幫我寫，由我來蓋章；簽發的時候，我丈夫
      丙○○不在家，沒有經過他的同意；我沒有告訴被告說沒有經過丙○○的同意
      等語（見審判筆錄第八頁），則被告所辯當時伊父母親會分居係因為生意失敗
      ，伊認為母親甲○○要交付本票，應是對外有債務糾紛問題要解決，伊以為父
      親丙○○應有同意簽發本票，不知甲○○未徵得丙○○之同意等語，尚非全然
      無足採信。
（三）被告於偵訊及本院審理時之供述，僅坦承有填寫附表所示本票二十四紙之到期
      日、發票日、受款人、票面金額、發票人等欄位之行為，然不曾自白有何偽造
      有價證券之主觀上犯意；證人丙○○之證述，雖能證明其未曾授權被告或甲○○簽發本票，惟前述被告主觀上有誤信甲○○已徵得丙○○同意及授權之可能
      性，尚未足憑其證言加以排除；而另案對甲○○之訴追審判、本票影本二十四
      紙等，充其量僅可證明甲○○有冒用丙○○名義偽造有價證券之犯行，至被告
      與甲○○間就該有價證券之偽造，究有何犯意聯絡及行為分擔，尚乏證據資料
      據以認定，是依公訴人所提積極證據，洵不足為被告犯偽造有價證據罪之證明
      ，自不能以推測或擬制之方法，為被告有罪之認定。又依客觀具體情事，本院
      認不能排除被告係認為附表所示本票之簽發，乃在解決其父母二人共同債務，
      而由其母甲○○一人出面代表與債權人接洽之可能性，俱如前述，公訴人以被
      告明知該等本票係用以清償甲○○個人債務，其父丙○○當時又不在家，無從
      授權，據以推認被告應知丙○○並未授權之事實，進而認被告有偽造有價證券
      之犯行，其推論方式亦未能將一般經驗上有利被告之前述合理情況逕予排除。
      故關於被告是否犯有本件偽造有價證券罪，本院認尚未達於通常一般之人均不
      致有所懷疑之有罪確信心證，仍有合理懷疑之存在，依「罪證有疑，利於被告
      」之證據法則，自不得遽為不利被告之認定。
五、從而，本件被告所辯尚非全然無足採信，依調查所得之證據，猶不足以證明被告
    確有公訴人所指偽造有價證券之犯行，此外復查無其他積極證據足資證明被告犯
    罪，揆諸首開說明，本件犯罪尚屬不能證明，自應依法為被告無罪之諭知，以昭
    審慎。
據上論斷，應依刑事訴訟法第三百零一條第一項，判決如主文。
本案經檢察官孫治平到庭執行職務。
中　　　華　　　民　　　國　　九十三　　年　　　七　　　月　　 十三 　　日
                              臺灣板橋地方法院刑事第四庭
                                  審判長法  官　潘長生
　　　　　　　　　　                    法　官  陳靜茹
                                        法　官　朱嘉川
右正本證明與原本無異
如不服本判決應於送達後十日內向本院提出上訴狀
                                 　　　 書記官  林志憲
中　　　華　　　民　　　國　　九十三　　年　　　七　　　月　　 十三 　　日
附表：
┌──────┬───────┬───┬───┬────┬───────┐
│本 票 號 碼 │發    票    人│發票日│到期日│票面金額│備          註│
├──────┼───────┼───┼───┼────┼───────┤
│二六六一七一│丙○○、甲○○│890306│900906│二萬元  │發票人丙○○部│
├──────┼───────┼───┼───┼────┤分均係屬偽造。│
│二六六一七三│丙○○、甲○○│890306│901006│二萬元  │              │
├──────┼───────┼───┼───┼────┤              │
│二六六一七四│丙○○、甲○○│890306│901106│二萬元  │              │
├──────┼───────┼───┼───┼────┤              │
│二六六一七五│丙○○、甲○○│890306│901206│二萬元  │              │
├──────┼───────┼───┼───┼────┤              │
│一一八五０一│丙○○、甲○○│890306│910106│二萬元  │              │
├──────┼───────┼───┼───┼────┤              │
│一一八五二三│丙○○、甲○○│890306│910206│二萬元  │              │
├──────┼───────┼───┼───┼────┤              │
│一一八五二四│丙○○、甲○○│890306│910306│二萬元  │              │
├──────┼───────┼───┼───┼────┤              │
│一一八五０四│丙○○、甲○○│890306│910406│二萬元  │              │
├──────┼───────┼───┼───┼────┤              │
│一一八五０五│丙○○、甲○○│890306│910506│二萬元  │              │
├──────┼───────┼───┼───┼────┤              │
│一一八五０六│丙○○、甲○○│890306│910606│二萬元  │              │
├──────┼───────┼───┼───┼────┤              │
│一一八五０七│丙○○、甲○○│890306│910706│二萬元  │              │
├──────┼───────┼───┼───┼────┤              │
│一一八五０八│丙○○、甲○○│890306│910806│二萬元  │              │
├──────┼───────┼───┼───┼────┤              │
│一一八五０九│丙○○、甲○○│890306│910906│二萬元  │              │
├──────┼───────┼───┼───┼────┤              │
│一一八五一０│丙○○、甲○○│890306│911006│二萬元  │              │
├──────┼───────┼───┼───┼────┤              │
│一一八五一一│丙○○、甲○○│890306│911106│二萬元  │              │
├──────┼───────┼───┼───┼────┤              │
│一一八五二０│丙○○、甲○○│890306│920806│二萬元  │              │
├──────┼───────┼───┼───┼────┤              │
│一一八五一九│丙○○、甲○○│890306│920706│二萬元  │              │
├──────┼───────┼───┼───┼────┤              │
│一一八五一八│丙○○、甲○○│890306│920606│二萬元  │              │
├──────┼───────┼───┼───┼────┤              │
│一一八五一七│丙○○、甲○○│890306│920506│二萬元  │              │
├──────┼───────┼───┼───┼────┤              │
│一一八五一六│丙○○、甲○○│890306│920406│二萬元  │              │
├──────┼───────┼───┼───┼────┤              │
│一一八五一五│丙○○、甲○○│890306│920306│二萬元  │              │
├──────┼───────┼───┼───┼────┤              │
│一一八五二五│丙○○、甲○○│890306│920206│二萬元  │              │
├──────┼───────┼───┼───┼────┤              │
│一一八五一三│丙○○、甲○○│890306│920106│二萬元  │              │
├──────┼───────┼───┼───┼────┤              │
│一一八五一二│丙○○、甲○○│890306│911206│二萬元  │              │
└──────┴───────┴───┴───┴────┴───────┘
